【裁判字號】    92,台上,7409
【裁判日期】    921231
【裁判案由】    偽造文書等罪
【裁判全文】
最高法院刑事判決                              九十二年度台上字第七四０九號
    上  訴  人  甲○○
                丙○○
                乙○○
右上訴人等因偽造文書等罪案件，不服台灣高等法院中華民國九十一年七月十七日第
二審更審判決（九十年度重上更(五)字第二四九號，起訴案號：台灣台北地方法院檢察
署八十一年度偵字第二三三二五、二五二八八號），提起上訴，本院判決如左：
    主  文
上訴駁回。
    理  由
按刑事訴訟法第三百七十七條規定，上訴於第三審法院，非以判決違背法令為理由，
不得為之。是提起第三審上訴，應以原判決違背法令為理由，係屬法定要件。如果上
訴理由狀並未依據卷內訴訟資料，具體指摘原判決不適用何種法則或如何適用不當，
或所指摘原判決違法情事，顯與法律規定得為第三審上訴理由之違法情形，不相適合
時，均應認其上訴為違背法律上之程式，予以駁回。本件關於行使公務員登載不實公
文書、毀棄公務員職務上掌管物品及公務員縱放人犯部分，上訴人甲○○上訴意旨略
稱：(一)郭雪吟供稱取締時其在賣檳榔，簡兩旺供稱謝進興是朋友臨時來訪，可見當時
並無證據足認郭、謝二人涉案，上訴人等未將其二人隨案移送，主觀上並無縱放人犯
之故意，原判決認上訴人等故予縱放，與卷內資料不符；又簡兩旺供稱其頂下美豪理
容院，郭春汝供稱遭取締當晚沒有查到二十六號小姐與日本男客，讓渡書是趁警察不
注意時寫的等語，足證上訴人等並無縱放犯人，原審對此有利於上訴人之證據未予調
查，亦未說明不採之理由，於法不合。(二)原審認定上訴人等與郭春汝、魏慶元、簡兩
旺、林張麗卿為共同正犯，但原判決事實欄並未載明共犯間有何犯意聯絡及各自分擔
那些犯罪行為，理由內亦未詳予論列，僅以臆測之方式，推論上訴人曾受郭春汝之關
說，郭春汝係與上訴人共謀偽填讓渡書，及簡兩旺等人在讓渡書上簽名蓋章係上訴人
等協力使然，有理由不備之違法。(三)原判決認定上訴人等並未接受唐斯訓、郭春汝於
理容院現場關說，而是於人犯帶回派出所後，因唐斯訓有前往關說及迫於人情壓力，
勉予同意大事化小，但郭春汝曾供稱讓渡書是簡兩旺與魏慶元在柱子旁偷偷寫的，甲
○○沒有同意等語，原判決未說明此有利於上訴人之證據何以不足採，亦屬理由不備
。倘上訴人等有接受關說，在理容院現場向勤務中心回報查無不法即可，何必大費周
章，先請求派警支援將人帶回派出所並製作筆錄後，始接受關說？且關說案件常於私
密情形下進行，在製作筆錄眾目睽睽情形下接受關說，亦與經驗法則有違。(四)簡兩旺
雖稱郭春汝與唐斯訓一起在派出所內寫讓渡書，二十六號小姐與日本男客就被放走云
云。但簡兩旺曾供稱其頂下美豪理容院，郭春汝曾供述沒有查到二十六號小姐與日本
男客，讓渡書是趁警察不注意時寫的等語，可見簡兩旺之供詞前後矛盾，不足採信。
且簡兩旺與魏慶元寫讓渡書時，與甲○○間隔著水泥柱遮住視線，有長安東路派出所
辦公桌圖表及郭春汝之供述可憑，甲○○實不知寫讓渡書頂替之事。又取締時現場很
亂，甲○○打電話請求支援，副主管方福田等人隨即前來，甲○○向方福田報告現場
沒有捉到，方福田稱回報勤務中心沒有捉到，但甲○○認為一定有人通風報信，堅持
要深入調查，因在場小姐不承認有色情行為，所以才帶回派出所繼續調查，這是與方
福田起爭執之原因，並非副主管堅持要辦，甲○○予以輕縱，此由甲○○本人及郭春
汝、唐斯訓之供述，即可明瞭。至日本男客並未承認犯罪，且因外事警察始終未到派
出所，上訴人才未作筆錄，並非故予縱放等語。上訴人丙○○就前開部分及行使偽造
公文書部分上訴意旨除與上述(一)(二)(三)相同外，另略稱：其跟隨甲○○於民國八十一年
九月二十三日至美豪理容院臨檢，始首次見到郭春汝、唐斯訓，且唐斯訓曾供稱未介
紹丙○○、乙○○與郭春汝認識，郭春汝曾供稱八十一年九月二十三日才認識丙○○
、乙○○，原審採信魏慶元因故挾怨報復之證詞，遽認丙○○與郭春汝等人共同謀議
佯裝色情按摩，此與郭春汝、唐斯訓之證詞不相適合，自屬採證違法。況先前如已熟
識，何以八十一年七月二十九日臨檢時查無色情按摩，卻須大費週章臨時安排，此與
經驗法則有違。又該次臨檢時，丙○○曾呼叫勤區警員陳明賢到場及副主管方福田派
人前來支援，遂依慣例記載管區警員及主管之姓名，在主觀上並無登載不實之直接故
意，與刑法第二百十三條公務員登載不實公文書罪之要件有間，原判決論以該罪，有
適用法則不當及理由不備之違法。上訴人乙○○上訴意旨略稱：關於偽造文書部分，
起訴事實指乙○○、丙○○合意製作臨檢紀錄表及社會秩序維護法報告單，原判決認
係製作不實之筆錄，事實不同，原審變更起訴事實並未當庭告知提示，妨礙上訴人防
禦權之行使，於法有違。又原審認上訴人等為共同正犯，但並無具體之事實證明三人
間有犯意聯絡，原審僅以檢舉人之陳述為唯一證據，未依職權調查其他補強證據，違
背證據法則，有調查未盡及理由不備之違法等語。
惟查原判決認定上訴人甲○○公務員假藉職務上之方法毀棄公務員職務上掌管之物品
，上訴人丙○○行使公務員假藉職務上之機會偽造公文書及公務員假藉職務上之方法
毀棄公務員職務上掌管之物品，上訴人乙○○行使公務員明知為不實之事項而登載於
職務上所掌之公文書及公務員假藉職務上之方法毀棄公務員職務上掌管之物品等事實
，已敘明係依憑同案被告郭春汝（已判刑確定）及魏慶元、簡兩旺之供述，證人朱金
蓮、方福田、陳明賢、劉昌祺、謝進興、楊志源、高永限、蘇坤霖、林張麗卿、周俊
馨、陳勇義、黃文章、楊志源、張建明、周賢亮、李旺樹、王俊傑、蘇明智、辛春豐
、張福灣等人之證言，附卷之警訊筆錄、臨檢紀錄表、社會秩序維護法案件報告單、
內政部警政署八十三年三月十四日（八三）警署行字第一七六四三號、八十三年四月
六日（八三）警署行字第二六九三九號函、台灣台北地方法院八十一年度訴字第二０
七０號刑事判決、逮捕通知書、刑事案件報告單、社會秩序維護法案件簽辦單、行政
罰鍰處分書、台北市政府警察局九十一年二月二十五日北市警行字第０九一三二一四
九一００號函等，為其所憑之證據。原判決認定甲○○於八十一年九月二十三日晚上
十時四十分許，接獲分局勤務中心通報轄內美豪理容院從事色情不法，要求前往取締
，即帶同丙○○、乙○○前往查緝，當場查獲周俊馨與林張麗卿，日本男客與二十六
號小姐分別進行猥褻及姦淫行為，扣得該日本男客與二十六號小姐姦淫時脫卸之褲襪
、衛生紙、白色小毛巾及保險套（內有男性精液）等物，復查獲現場經理謝進興、另
一經理簡兩旺及會計郭雪吟，簡兩旺伺機通知實際負責人郭春汝，郭春汝即偕同其任
刑事組偵查員之友人唐斯訓趕來，由唐斯訓出面關說不要取締，甲○○未予同意，然
仍應郭春汝之要求，改由簡兩旺頂替郭春汝為負責人，現場並只取締林張麗卿及周俊
馨二人交差，嗣因林張麗卿表示不願單獨受罰，與甲○○發生爭執，甲○○見無法在
場完成頂替及縱放人犯事宜，即通知警員駕駛警備車，於翌日凌晨零時許，將違反社
會秩序維護法之行為人周俊馨、林張麗卿、日本人及二十六號小姐帶回長安東路派出
所處理，同時將在場之經理簡兩旺、謝進興及會計郭雪吟共七人，一併依現行犯逮捕
到所，未依規定在現場製作臨檢紀錄表，郭春汝隨後趕至與甲○○商談，並連絡其員
工魏慶元、郭海定至派出所，旋郭春汝即在甲○○、丙○○、乙○○同意下，與魏慶
元在長安東路派出所內員警辦公室，虛偽製作美豪理容院已由魏慶元以新台幣五十萬
元讓渡予簡兩旺之讓渡書一份，甲○○等三人亦任由依法逮捕之簡兩旺簽名、蓋指印
於該讓渡書上，並連同美豪理容院之租賃契約交付甲○○，由簡兩旺頂替郭春汝為負
責人，其間，甲○○、丙○○、乙○○均明知簡兩旺並非美豪理容院負責人，竟與郭
春汝、魏慶元、簡兩旺、林張麗卿基於犯意聯絡，由甲○○於臨檢紀錄表及刑事案件
報告單上偽填簡兩旺為負責人，同時將依法查扣之褲襪等證物丟棄，再於臨檢紀錄表
上查扣物品欄內為未扣到證物之不實登載，並製作林張麗卿、周俊馨指稱簡兩旺為負
責人，簡兩旺自承為負責人之不實筆錄，於同日凌晨二時三十分許，將依法逮捕之謝
進興、郭雪吟二名人犯縱放，對上開日本人及二十六號小姐未依社會秩序維護法予以
處罰或製作筆錄，任令該二人自由離去，藉以隱匿關係郭春汝等刑事被告案件之人證
等情。關於取締時一併查獲現場經理謝進興、會計郭雪吟，及查獲二十六號小姐與日
本男客姦淫，扣得上開證物連同一干人犯解送至派出所部分，有謝進興、簡兩旺、警
員楊志源及丙○○之供述可憑，簡兩旺供稱其頂下美豪理容院云云，不足採信，原判
決已詳為論列（原判決第十四、十五、十九頁），而郭春汝係理容院實際負責人，且
為已判刑確定之共同被告，其供稱當時未查到二十六號小姐與日本男客云云，顯不能
為有利於上訴人之證明，原判決未予論敘，要無違法可言，甲○○上訴意旨第一點執
此指摘，自非合法之上訴理由。次查共同正犯之意思聯絡，並不限於事前有所謀議，
即僅於行為當時有共同犯意之聯絡，不論明示通謀或相互間默示合致，均屬之；而行
為分擔，亦不以每一階段皆有參與為必要，倘其具有相互利用其行為之合同意思所為
，仍應負共同正犯之責。原判決認上訴人等三人就八十一年九月二十三日所犯各罪，
係與郭春汝、魏慶元、簡兩旺、林張麗卿共謀，以便順利進行頂替、放水，相互間有
犯意聯絡及行為分擔，均為共同正犯，已就其等如何基於犯意聯絡及分擔實施犯罪行
為，詳為記載論列；原判決認上訴人等查獲明顯違法違規事實，不按規定於現場製作
臨檢表，不將負責人郭春汝等人之姓名住居所登載於臨檢表上，係受郭春汝關說所致
，嗣郭春汝、魏慶元、簡兩旺於派出所內共同偽填讓渡書，係與上訴人等共謀為之，
尤以簡兩旺係依現行犯逮捕之人犯，竟能於派出所內當場在讓渡書上簽名蓋章，顯係
上訴人等三人協力使然，係綜合全部事證而為論斷，並非臆測之詞，甲○○上訴意旨
第二點執此指摘，殊無可取。又郭春汝係向上訴人關說之理容院實際負責人，且為已
判刑確定之共同被告，其供稱讓渡書是簡兩旺與魏慶元在柱子旁偷偷寫的，甲○○沒
有同意等語，無從為有利於上訴人之證明，原判決未予論敘，不能指為違法。至於關
說之情形，原審係認定唐斯訓在現場向甲○○關說不要取締，甲○○未予同意，然仍
應郭春汝之要求，改由簡兩旺頂替郭春汝為負責人，現場並只取締林張麗卿及周俊馨
二人交差，嗣因林張麗卿有所爭執，甲○○見無法在現場完成頂替及縱放人犯事宜，
即將周俊馨等人逮捕到所，郭春汝隨後趕至與甲○○商談……等情，原判決事實欄記
載甚明，甲○○上訴意旨第三點為不同之解讀，容有誤會。而上訴人等係因分局勤務
中心通報美豪理容院從事色情要求前往取締，一同前往查緝，上訴人等接受關說所採
之應對措施，本依當時情況及其等之意向而定，或不顧績效及後續發展即在現場回報
查無不法，或兼顧績效及後續發展將人犯帶回後再行處理，皆有可能，並非只有在現
場回報查無不法一途。而甲○○既在現場應郭春汝之要求，改由簡兩旺頂替為負責人
，只取締林張麗卿及周俊馨二人交差，則人犯帶回派出所後，即無一再關說之必要，
自無所謂在眾目睽睽下接受關說之問題，甲○○上訴意旨第三點所為指摘，亦非可採
。又證人之陳述有部分前後不符，或相互間有所歧異時，究竟何者為可採，事實審法
院本得依其審理所得之心證，予以斟酌取捨，原審採信簡兩旺所為讓渡書是在派出所
內書寫之供詞及證人魏慶元之證言，而不採甲○○、郭春汝、唐斯訓之供述，係法院
採證認事職權之合法行使，甲○○上訴意旨第四點，憑持己見，任意指為違法，並為
單純事實上之爭執，難認係合法之上訴理由。上訴人丙○○上訴意旨與甲○○上訴意
旨(一)(二)(三)相同部分，非屬合法之上訴理由，理由同前所述。又原判決認定八十一年七
月間，台北市政府警察局厲行取締色情行業，丙○○、乙○○於八十一年七月二十九
日至美豪理容院臨檢取締色情，郭春汝請求該店女服務生朱金蓮配合，另指示魏慶元
頂替其為該店負責人，前經理游明賢偽為客人，朱金蓮偽為替游明賢猥褻按摩之人，
接受取締，丙○○、乙○○明知上情不實，與郭春汝、魏慶元、游明賢、朱金蓮基於
犯意聯絡，在臨檢紀錄表、社會秩序維護法案件報告單上為不實登載，於其上偽簽未
至現場取締且不知情之副主管方福田、勤區警員陳明賢姓名，製作魏慶元等人之不實
筆錄等情，有郭春汝、魏慶元、朱金蓮等人之供述可憑，並非僅以魏慶元之證詞為依
據。而郭春汝係理容院實際負責人，且為已判刑確定之共同被告，唐斯訓係郭春汝之
友人，曾出面向甲○○關說不要取締，郭春汝供稱八十一年九月二十三日才認識丙○
○、乙○○，唐斯訓供稱其未介紹丙○○、乙○○與郭春汝認識，顯不能為有利於上
訴人之證明，原審未予採認，自無違法之可言。而朱金蓮、魏慶元、游明賢均在郭春
汝所經營之理容院服務，本即不須大費周章事先安排，當日臨檢查無色情按摩，並不
違背經驗法則。又台北市政府警察局前揭函已敘明並無派出所主管及勤區員警未到場
而列名執行檢查人員之傳統或慣例，本件丙○○在臨檢紀錄表、社會秩序維護法案件
報告單上，偽簽未至現場取締且不知情之副主管方福田、勤區警員陳明賢姓名，進而
提出行使，成立刑法第二百十六條、第二百十一條之行使偽造公文書罪（非丙○○上
訴意旨所稱之刑法第二百十三條公文書登載不實罪），原判決已闡述明晰（原判決第
二十｜二二、二四頁），並無不適用法則或適用不當及理由不備之情形。丙○○上訴
意旨執此指摘，亦非合法之上訴理由。末查起訴事實已記載製作魏慶元、游明賢、朱
金蓮之不實筆錄（見起訴書犯罪事實欄第一項倒數第七、八頁），原審亦依法將此部
分犯罪事實告知上訴人，給予答辯之機會（見原審更(五)卷第一八三頁審判筆錄），乙
○○上訴意旨指原審變更此部分起訴事實，妨礙其行使防禦權云云，殊有誤會。又原
判決認上訴人等均為共同正犯，已詳敘其所憑之依據及認定之理由，並非以檢舉人之
陳述為唯一證據，乙○○上訴意旨未依據卷內資料具體指明原判決如何違法，憑持己
見，任意指摘原審調查未盡、判決理由不備及違背證據法則，難認係合法之上訴理由
。上訴人等其餘上訴意旨，對原審審判職權之合法行使及不影響判決本旨之枝節問題
，任意指為違法，均非合法之上訴理由，此部分上訴違背法律上之程式，應予駁回。
上訴人等關於行使公務員登載不實公文書、毀棄公務員職務上掌管物品、公務員縱放
人犯及行使偽造公文書（丙○○單獨所犯）部分之上訴不合法，應從程序上予以駁回
，關於湮滅刑事證據及意圖使犯人隱避而頂替部分，自無從適用審判不可分原則，併
為實體上之審判，應一併駁回。
據上論結，應依刑事訴訟法第三百九十五條前段，判決如主文。
中      華      民      國    九十二    年     十二     月    三十一    日
                              最高法院刑事第十二庭
                                  審判長法官  陳  正  庸
                                        法官  賴  忠  星
                                        法官  王  居  財
                                        法官  張  清  埤
                                        法官  林  開  任
      右正本證明與原本無異
                                              書  記  官
中      華      民      國    九十三    年      一      月      六      日
                                                                        Ｂ

司法院資訊處製作；財團法人民間司法改革基金會備份。
